【裁判字號】    98,訴,1536
【裁判日期】    980930
【裁判案由】    偽造有價證券等
【裁判全文】
臺灣臺中地方法院刑事判決              98年度訴字第1536號
公  訴  人  臺灣臺中地方法院檢察署檢察官
被      告  乙○○
                    國民
指定辯護人  蘇哲科律師
上列被告因偽造有價證券等案件，經檢察官提起公訴（97年度偵
字第16878號），本院判決如下：
    主    文
乙○○意圖供行使之用而偽造有價證券，累犯，處有期徒刑壹年
捌月。扣案如附表編號1所示之本票，編號2、3所示偽造之署押
均沒收。
    犯罪事實
一、乙○○前因過失致死、偽造署押案件，經本院以94年度交易
    字第422號，判處有期徒刑10月、3月，定應執行有期徒刑1
    年確定，並於民國96年2月8日假釋付保護管束，於96年3 月
    18日期滿末經撤銷，視為執行完畢。詎仍不知悔改，其於97
    年2月23日19時許，為向丙○○借款，竟基於意圖供行使之
    用，而偽造有價證券及行使偽造私文書、意圖為自己不法所
    有之犯意，在臺中市○村路○段191號住處旁之全家便利商店
    前，為丙○○所駕駛之汽車內，未經其母丁○○、其弟甲○○授權同意，即在如附表編號1所示之票號WG0000000號本票
    上填載發票日為97年2月23日（到期日未載）、面額為新臺
    幣（下同）10萬元，並在發票人欄上偽造「丁○○」、「甲○○」之簽名各1枚，且在該本票上各偽造「丁○○」、「
    甲○○」之捺印共4枚，用以表示丁○○、甲○○為發票人
    簽發上開本票之意思表示，以此方式偽造本票之有價證券；
    於同時地，並在如附表編號2、3所示之未載發票日、到期日
    ，票號WG0000000、WG0000000號本票上，填載面額各為10萬
    元，並在發票人欄上分別偽造「丁○○」、「甲○○」之簽
    名各1枚、且在該本票上各偽造「丁○○」、「甲○○」之
    捺印共4枚，用以表示丁○○、甲○○願無條件兌付上開本
    票之意思表示。乙○○偽造完成後，將上開3張本票一併交
    付予丙○○，作為丙○○借款之擔保，而行使之，因而使丙○○陷於錯誤，以為上開借款經由丁○○、甲○○之擔保，
    而交付10萬元借款予乙○○，足生損害於丁○○、甲○○及
    丙○○。嗣於97年6月30日22時30分許，丙○○至乙○○之
    上開住處催討債務時，警方接獲丁○○之報案而到場處理，
    並在臺中縣霧峰鄉○○路47巷2之1號之丙○○住處，扣得前
    開本票3張，始查悉上情。
二、案經臺中市警察局第三分局報告臺灣臺中地方法院檢察署檢
    察官偵查起訴。
    理    由
一、證據能力之說明：
    按現行刑事訴訟法為保障被告之反對詰問權，排除具有虛偽
    危險性之傳聞證據，以求實體真實之發見，於該法第159條
    第1項明定被告以外之人於審判外之言詞或書面陳述，除法
    律有規定者外，不得作為證據。又被告以外之人於審判外之
    陳述，雖不符前4條之規定（即刑事訴訟法第159條之1至同
    條之4)，而經當事人於審判程序同意作為證據，法院審酌該
    言詞陳述或書面陳述作成時之情況，認為適當者，亦得為證
    據；當事人、代理人或辯護人於法院調查證據時，知有第15
    9條第1項不得為證據之情形，而未於言詞辯論終結前聲明異
    議者，視為有前項之同意，刑事訴訟法第159條之5定有明文
    。查有關以下所引用被告以外之人於審判外之言詞或書面陳
    述，而不符合刑事訴訟法第159條之1至第159條之4之規定者
    ，業經本院於審理時當庭提示而為合法之調查，公訴人、被
    告及辯護人均於審理時表示同意作為證據（見本院卷第80頁
    及背面），本院審酌前開證據作成或取得之狀況，並無非法
    或不當取證之情事，且亦無顯不可信之情況，故認為適當而
    均得以作為證據，是前開證據依刑事訴訟法第159條之5之規
    定，均具有證據能力，先予敘明。
二、訊據被告乙○○固坦承於前揭時、地，以丁○○、甲○○之
    名義簽發上開本票3張，並持以交付予丙○○，供作借款擔
    保之事實，但矢口否認有何偽造有價證券、偽造私文書、詐
    欺取財等犯行，並辯稱：伊於簽發上開本票前有徵求丁○○
    、甲○○之同意云云。經查：
（一）被告於警詢中陳稱：「（問：現警方出示本票號碼WG0000
      000、WG0000000、WG0000000號3張本票上所簽立甲○○及
      丁○○之簽名、捺印指紋，是否由你本人所簽立及捺印？
      ）這3張本票是我本人所簽名及捺印的沒錯。（問：甲○○及丁○○與你何關係？）甲○○是我親弟弟，丁○○是
      我母親。（問：為何你向丙○○借錢，而要簽立署名你弟
      弟甲○○的本票？）我因為急需用錢一時籌不出錢，我的
      信用又不好，怕借不到錢，所以我就在本票上簽我弟弟甲○○的名字。（問：你簽立甲○○名字的本票向丙○○借
      錢，丙○○是否知情？）他不知道。（問：你簽立甲○○
      名字的本票向丙○○借錢是否經過你弟弟甲○○的同意或
      曾告知甲○○？）我沒有告知他，甲○○也不知情。」等
      語（見警卷第8-9頁）。於偵查中陳稱：「（問：是否於
      97年2月23日19時許，向丙○○借10萬元？）是，地點在
      我家旁邊的全家便利商店前，他實際給我9萬元，先扣除1
      萬元的利息，利息是20天1期，每期1萬元，我有簽發3 張
      本票給他，面額都是10萬元，本票是簽我弟弟甲○○、我
      母親丁○○的姓名並蓋指印。（問：提示發票人為甲○○
      、丁○○之本票3張，這3張本票是否是你簽發的？）是，
      全部都是我寫的，指印都是我蓋的。（問：甲○○、丁○○是否知道你用他們的名義簽發該3張本票？）不知道，
      我沒有經過他們同意。……（問：是否承認犯偽造有價證
      券罪？）承認。」等語（見97年度偵字第16878號卷第14-
      15頁）。於本院準備程序中陳稱：「我承認有起訴書所載
      之犯罪事實，我認罪。這3張本票我是同時簽發的。」等
      語（見本院卷第17頁背面-18頁）。
（二）證人丁○○雖於本院審理中證稱有同意乙○○以其名義簽
      發本票等語（見本院卷第40頁）。但查證人丁○○於警詢
      中證稱：「（問：你是否知道乙○○向丙○○借錢？）我
      不知道，一直到丙○○到機車行討債時我才知道。……（
      問：你不知道乙○○向丙○○借錢，為何警方查獲丙○○
      時在現場所查獲的本票3張，會有你及甲○○的簽名及捺
      印？）我不知道。（問：你是否知道本票是何人冒用你的
      名字簽名及捺印？）我不知道。」等語（見97年度核退字
      第1889號卷第10-11頁）。於偵查中證稱：「（問：警詢
      所言是否實在？）實在。（問：《提示發票人為甲○○、
      丁○○之本票3張》這3張本票是否你親自簽名、捺印？）
      都不是。（問：有無授權乙○○簽這3張本票？）我事先
      不知道這件事情，我沒有授權，該3張本票跟甲○○也沒
      有關係，甲○○已經失蹤了。（問：乙○○向丙○○借錢
      的事情是否清楚？）之前不知道，是丙○○來討債才知道
      ……。」等語（見97年度偵字第16878號卷第24頁）。核
      證人前後證述不一，查證人丁○○為被告乙○○之母親，
      若其真有授權或同意被告簽發系爭本票，依常情判斷，自
      無於本件案發後之警詢、偵查中均為對於被告不利之證詞
      ，而為否認有授權之證述。況核證人於警詢、偵查中之證
      述可知，證人對於被告欲簽發本票向丙○○借錢之事實，
      遲至丙○○前往被告所經營之機車行討債時才知悉，則其
      所證有事先同意被告簽發系爭本票乙節，顯與事實不符。
      又證人於本院審理中證稱：「（審判長問：你在偵查中為
      何說沒有事前授權乙○○簽發這3張本票？《提示偵查筆
      錄，並告以要旨》）我沒有在檢察官那裡接受過詢問。」
      等語。但經本院勘驗臺灣臺中地方法院檢察署97年2月12
      日檢察官偵訊證人丁○○筆錄光碟結果為：「偵查筆錄雖
      非逐字逐句記載，但是證人陳述與筆錄記載內容相符，檢
      察官語氣平和，沒有強暴脅迫、利誘、詐欺等情事。」有
      勘驗筆錄在卷可稽（見本院卷第41頁）。綜上，足證證人
      丁○○於本院審理中所為證述，與事實不符，應係迴護被
      告之詞，不足採信。
（三）此外，復有票號WG0000000、WG0000000、WG0000000號之
      本票原本3張扣案可證。被告聲請傳喚證人丙○○、甲○○，渠二人業經本院傳拘無著，且本案事證已明，渠二人
      並無傳喚必要，附此敘明。本件事證明確，被告上開犯行
      洵堪認定，應依法論科。
三、論罪科刑：
（一）按未記載發票日期之本票，因欠缺票據法上規定應記載之
      事項，固不認其具有票據之效力，而不得視為有價證券，
      惟依其書面記載，如足以表示由發票人無條件付款之文義
      ，仍不失為具有債權憑證性質之私文書（最高法院85年度
      台上字第495號判決意旨參照）。
（二）核被告偽造如附表編號1所示本票之行為，係犯刑法第201
      條第1項之意圖供行使之用，而偽造有價證券罪。又被告
      在如附表編號1所示之本票上偽造「丁○○」、「甲○○
      」署名、捺印之行為，係偽造有價證券之部分行為，另行
      使偽造有價證券之行為，應為偽造有價證券之行為所吸收
      ，均不另論罪。又其偽造如附表編號2、3所示本票之行為
      ，因該2張本票未載發票日，為無效票據，但因該2張本票
      已記載「無條件擔任兌付」之文義，則依上開說明，性質
      上核屬私文書，故被告此部分所為係犯刑法第210條之偽
      造私文書罪。檢察官認被告此部所為係犯刑法第217條第1
      項之偽造署押罪，容有未洽，惟其基本社會事實仍屬同一
      ，此部分應予變更起訴法條。被告於附表編號2、3所示本
      票上偽造「丁○○」、「甲○○」署名、捺印之行為，係
      偽造私文書之部分行為，偽造私文書後持以行使，偽造之
      低度行為已為行使偽造私文書之高度行為所吸收，均不另
      論罪。被告同時各以一偽造有價證券、偽造私文書行為侵
      害丁○○、甲○○2人之法益，為想像競合犯，應各論以
      一罪。又行為人為達同一之目的，同時偽造被害人之多件
      同類文書或多張有價證券，因其法益之享有人相同，應認
      其侵害之法益為一個，不能以其偽造之件數或張數，計算
      其法益之數目（最高法院86年度台上字第3295號判例參照
      ）。是被告同時偽造如附表編號2、3所示之私文書，對被
      害人丁○○、甲○○而言，應各論以一罪。被告於上開時
      、地偽造有價證券、私文書，復持以行使之行為即係被告
      施以詐術之行為，乃一行為而觸犯偽造（行使）偽造有價
      證券、行使偽造私文書、詐欺取財罪，為想像競合犯，應
      依刑法第55條之規定，從一重之偽造有價證券罪處斷。被
      告所犯詐欺取財罪部分，檢察官雖漏未論及，但與已起訴
      之行使偽造有價證券部分，有想像競合之裁判上一罪關係
      ，本院應得併予審理。
（三）被告乙○○前因過失致死、偽造署押等案件，經本院以94
      年度交易字第422號，判處有期徒刑10月、3月，定應執行
      有期徒刑1年確定，並於96年2月8日假釋付保護管束，於
      96年3月18日期滿末經撤銷，視為執行完畢，有臺灣高等
      法院被告前案紀錄表附卷可稽。其於受有期徒刑之執行完
      畢後，5年內故意再犯本件有期徒刑以上之罪，為累犯，
      應依刑法第47條第1項規定，加重其刑。
（四）而查被告偽造之有效本票僅1張，另2張本票未載發票日而
      僅具私文書性質，是其所為對社會交易之影響程度尚非鉅
      大，其所為與藉偽造有價證券行為以擾亂票據正常流通之
      重大經濟犯罪行為尚屬有間，於本案之犯罪情狀，顯可憫
      恕，情輕法重，如就被告偽造有價證券犯行科以法定本刑
      之最低刑度有期徒刑3年，在客觀上足以引起一般人之同
      情而猶嫌過重，爰依刑法第59條減輕其刑。爰審酌被告未
      得被害人丁○○、甲○○之授權而偽造本票，損及被害人
      權益，造成被害人之困擾，並危害於社會經濟秩序，實屬
      不該，其偽造有價證券係為供借款之擔保之犯罪動機，而
      被害人丁○○、甲○○並未遭受實質之財產損害及其犯罪
      之目的及手段，犯後否認犯行之態度等一切情狀，量處如
      主文所示之刑。至被告所偽造如附表編號1所示之本票1張
      ，係偽造之有價證券，不問屬於被告與否，應依刑法第
      205條之規定，宣告沒收。此本票既已宣告沒收，則此本
      票上偽造之「丁○○」、「甲○○」之署押，係屬偽造有
      價證券之一部，不重為沒收之諭知（最高法院51年度台上
      字第1054號判例意旨參照）。另被告在如附表編號2、3所
      示之本票上所偽造「丁○○」及「甲○○」之簽名與指印
      共12枚，係偽造之署押，不問屬於被告與否，應依刑法第
      219條規定，宣告沒收。
據上論斷，應依刑事訴訟法第299條第1項前段、第300條，刑法
第201條第1項、第210條、第216條、第339條第1項、第55條、第
47 條第1項、第59條、第205條、第219條，刑法施行法第1條之1
第1項、第2項前段，決如主文。
本案經檢察官戊○○到庭執行職務。
中    華    民    國    98    年    9     月    30    日
                  刑事第十二庭  審判長法  官  楊文廣
                                      法  官  柯志民
                                      法  官  周玉蘭
以上正本證明與原本無異。
如不服本判決應於收受判決後10日內向本院提出上訴書狀，並應
敘述具體理由；其未敘述上訴理由者，應於上訴期間屆滿後20日
內向本院補提理由書（均須按他造當事人之人數附繕本）「切勿
逕送上級法院」。
告訴人或被害人對於判決如有不服具備理由請求檢察官上訴者，
其上訴期間之計算係以檢察官收受判決正本之日期為準。
                                      書記官  黃泰能
中    華    民    國    98    年    9     月    30    日
附錄論罪科刑法條：
中華民國刑法第201條第1項
意圖供行使之用，而偽造、變造公債票、公司股票或其他有價證
券者，處3年以上10年以下有期徒刑，得併科3千元以下罰金。
中華民國刑法第210條
偽造、變造私文書，足以生損害於公眾或他人者，處 5 年以下
有期徒刑。
中華民國刑法第216條
行使第 210 條至第 215 條之文書者，依偽造、變造文書或登載
不實事項或使登載不實事項之規定處斷。
中華民國刑法第339條
意圖為自己或第三人不法之所有，以詐術使人將本人或第三人之
物交付者，處 5 年以下有期徒刑、拘役或科或併科 1 千元以下
罰金。
以前項方法得財產上不法之利益或使第三人得之者，亦同。
前二項之未遂犯罰之。
附表
┌──┬───────────┬─────────┐
│編號│  偽造之有價證券      │  偽造之署押數量  │
├──┼───────────┼─────────┤
│ １ │票號WG0000000、發票日 │「甲○○、丁○○」│
│    │97年2月23日、到期日未 │簽名各1枚、指印4枚│
│    │載，面額10萬元之本票  │                  │
├──┼───────────┼─────────┤
│ ２ │票號WG0000000、發票日 │「甲○○、丁○○」│
│    │、到期日均未載、面額  │簽名各1枚、指印4枚│
│    │10萬元之本票          │                  │
├──┼───────────┼─────────┤
│ ３ │票號WG0000000、發票日 │「甲○○、丁○○」│
│    │、到期日均未載、面額10│簽名各1枚、指印4枚│
│    │萬元之本票            │                  │
└──┴───────────┴─────────┘


司法院資訊處製作；財團法人民間司法改革基金會備份。
